臺灣高等法院刑事判決　　　　　　　　　　　　九十三年度上更(二)字第一五四號
　　上　訴　人　台灣板橋地方法院檢察署檢察官
　　上　訴　人
　　即　被　告　乙○○
　　選任辯護人　胡致中　律師
　　　　　　　　余鐘柳　律師
右上訴人因被告違反選舉罷免法案件，不服臺灣板橋地方法院九十一年度訴字第二五
七五號，中華民國九十二年三月七日第一審判決（起訴案號：臺灣板橋地方法院檢察
署九十一年度選偵字第一二八號），提起上訴，經判決後，由最高法院第一次發回更
審，本院判決如左：
    主  文
原判決撤銷。
乙○○共同意圖使候選人不當選，以文字散布不實之事，足以生損害於公眾及他人，
處有期徒刑伍月，如易科罰金，以參佰元折算壹日。褫奪公權貳年。
    事  實
一、乙○○與甲○○登記為臺北縣板橋市第九屆浮洲里里長候選人，二人互為競爭對
    手（該里僅有蘇、曾二名候選人）。詎乙○○竟與其競選總部內，真實姓名、性
    別、人數不詳之成年文宣人員，共同意圖使另名里長（現任）候選人甲○○不當
    選，並基於以文字散布不實事項之犯意聯絡與行為分擔，於民國（下同）九十一
    年五月下旬至六月七日之第九屆浮洲里里長選舉期間內，先由上開文宣人員製作
    內載「選舉激烈已開始，流言放毒一大推，金錢買票滿天飛，有人用錢買票求連
    任，里長若要錢來買，浮洲落後無建設，．．．用錢買票最無恥，這種里長不可
    選給他」、「‧‧‧因咱浮洲里已經落後其他別里數十年，．．．近日中又被金
    牛黑金想要連任，不管里民生死，大買票．．．不可被金牛黑金來所害，里長買
    票最悲哀，害到子孫無將來」等不實文字內容之競選宣傳單二份，乙○○知悉上
    開內容不實，並在該等競選宣傳單簽名，再將該宣傳單影印多份，或由不知情員
    工分送至該里選民之住處信箱內，使該里選民收到而瀏灠該等宣傳單，而以文字
    散布不實之事，足以生損害於該里選民對候選人甲○○品德操守判斷投票之正確
    性及甲○○之名譽。嗣甲○○發現上開宣傳單，並向乙○○助選人員反應後，始
    知悉上情。（選舉結果，乙○○當選，甲○○落選）。
二、案經甲○○訴請臺灣板橋地方法院檢察署檢察官偵查起訴。
      理    由
一、訊據上訴人即被告乙○○對前開事實坦承不諱，僅謂：請求減輕其刑及緩刑云云
    。惟於原審中辯稱：伊因不識字，當時係由不詳助選人員口述上開競選宣傳單內
    容，該不詳助選人員當時並未提及前開傳述告訴人甲○○「黑金」、「賄選」等
    情，伊認為未妨害他人名譽，始於該等宣傳單內簽名，再影印分送予里民，並無
    意圖使告訴人不當選而以文字散布不實之事。再競選期間，雙方均互相攻擊，甲
    ○○亦詆毀伊有買票情事，事實上伊並無犯罪之故意等語。
二、經查：
(一)前開事實，業據告訴人甲○○於偵查中、原審及本院審理時指訴綦詳，並有內載
    「選舉激烈已開始，流言放毒一大堆，金錢買票滿天飛，有人用錢買票求連任，
    里長若要錢來買，浮洲落後無建設，．．．用錢買票最無恥，這種里長不可選給
    他」及「．．．因咱浮洲里已經落後其他別里數十年，．．．近日中又被金牛黑
    金想要連任，不管里民生死，大買票．．．不可被金牛黑金來所害，里長買票最
    悲哀，害到子孫無將來」等文字內容之競選宣傳單二份附卷可稽。
(二)被告於偵查初訊時供稱：「（〈提示三張傳單〉是否你所發出？）是我發出的沒
    錯，我是簽完名後，請人去影印後發出去，但是我不認識字，只認識我自己的名
    字，當初是有人唸給我聽，我忘了誰，我認為沒有妨害到別人，所以我就簽名後
    到處發送」云云（見臺灣板橋地方法院檢察署九十一年度選他字第一０七二號偵
    查卷第十八頁、第十九頁）、「「（〈提示三張宣傳單〉是你寫？你散布？）名
    字是我簽的．．．」云云（見同署九十一年度選偵字第一二八號偵查卷第七頁背
    面）、「我當時在傳單上簽名時，有人閱讀傳單上的內容給我聽，我不覺得有妨
    害甲○○名譽，我忘記當時是誰唸給我聽．．．」云云（見原審九十二年一月十
    七日訊問筆錄第二頁），亦自承知悉上開宣傳單內容並散發情事。
(三)被告嗣雖於偵審中供稱：「．．．（三張傳單內容為何？）忘記了．．．（意見
    ？）我不知道這三張傳單之內容為何」云云（見臺灣板橋地方法院檢察署九十一
    年度選他字第一０七二號偵查卷第十八頁、第十九頁）、「（〈提示三張宣傳單
    〉是你寫？你散布？）．．．不知道是誰發的。（上次為何說是你發的？）我沒
    有說。（競選期間有無看過此三張宣傳單？）沒有．．．」云云（見同署九十一
    年度選偵字第一二八號偵查卷第七頁背面）、「．．．我簽名時，沒有妨害他人
    名譽的情形．．．」（見原審九十二年一月十七日訊問筆錄第二頁），且堅指其
    並不識字云云，惟與前開證據不符，且其即令不識字，亦非不能了解前開傳單內
    容，況被告競選前開第九屆浮洲里里長後已獲當選，當選後須處理該里相關里務
    事宜等節，為其於原審自承在卷，且被告亦供稱經營事業達數十年之久，非無長
    期核閱、處理諸多商業文件之經歷，參以一般競選宣傳單係選舉所使用方法之一
    ，攸關選舉勝負頗大，被告既非年幼無知，亦非毫無社會歷練，乃竟於競選期間
    內，在該等攸關選舉勝負之重要競選宣傳單內，分次以粗細不同之筆簽署自身姓
    名，如認不知該等宣傳單之內容，豈非有悖常情。被告於原審事後所辯，無非空
    言，不足採信。
(四)被告另供稱：伊不懂國語，伊於偵查初訊時所供述之內容與實際內容大有出入云
    云。惟查：原審於九十二年二月二十一日上午十時當庭播放本案九十一年七月十
    八日偵訊筆錄錄音帶，經以一般正常錄放音機播放該錄音帶查證結果：其內容係
    承辦檢察官訊問告訴人甲○○及被告乙○○之全程連續錄音，其中檢察官訊問告
    訴人甲○○部分，雙方係以國語對答，對答內容與偵訊筆錄記載相符，另檢察官
    訊問被告乙○○部分，檢察官以國語訊問第一問題「你是否九十一年本屆浮洲里
    里長候選人？」，被告乙○○隨即以台語回答「是。」，檢察官繼而以國語夾雜
    台語訊問第二問題「〈提示三張宣傳單〉是否傳佈、你寫的？」，此時有拿取、
    傳遞紙張之背景聲響，被告乙○○隨即以台語回答「是我寫的。」，檢察官再以
    國語訊問第三問題「內容有無依據？」，此時被告乙○○反應遲緩，且重複「依
    據」二字，檢察官即以國語口頭闡明「有無證據說他做這些事情？」，被告乙○
    ○隨即以台語回答「那是我裡面的一個給我寫的，那是我裡面的算是一個．
    ．．」，語未畢，檢察官又以台語口頭追問「是不是這個意思？是不是你的意思
    ？」，被告即以台語回答「裡面給我寫的，算是，要怎麼講．．．（其間有數個
    字無法辨識）．．．是事實」，檢察官乃以國語追問「你認為這是事實，是不是
    ？」，此時被告口頭請求檢察官講台語，檢察官即以台語追「這裡面講的東西都
    是事實？」被告乙○○隨即以台語回答「是，是事實。」，檢察官最後再以國語
    訊問被告乙○○「浮洲里里長候選人是不是有二位？」，被告回答「是」，此後
    背景聲音吵雜，其後，檢察官徵詢告訴代理人粘律師意見，告訴代理人粘律師陳
    述內容與偵訊筆錄記載相符，有筆錄在卷為憑，足認被告均就檢察官以國語訊問
    ，均對答無礙，且前開偵查初訊之實際內容內容悉與卷附該次偵訊筆錄記載內容
    要旨相符，足見被告當時已能瞭解掌握檢察官訊問之真意，並能適切就諸多關鍵
    問題即時供述，所辯偵查初訊時不懂國語以及供述內容與實際內容大有出入云云
    ，殊乏實據，自不足採為有利被告之依據。
(五)臺灣省臺北縣選舉委員會辦理臺北縣板橋市浮洲里第九屆里長選舉，僅有被告與
    告訴人二人登記參選，並經該會將彼等列入候選人名單，亦有該會九十一年八月
    十五日北縣選一字第０九一０五００六二五０號函可查，是上開競選宣傳單內容
    雖未直指告訴人，然該里選民顯可輕易推知該等宣傳單所指對象即為告訴人本人
    ，而一般公職人員候選人之學歷、品德、操守乃選民評選候選人之重要因素。再
    依前開宣傳單內容觀之，係傳述告訴人甲○○「黑金」、「賄選」等情，而被告
    始終無法提出告訴人甲○○確屬「黑金」或有「賄選」情事，且於本院前審審理
    時供稱：「當時我也聽對方說我一票要買二千元，文宣是我要防止他不要買票，
    也防止我不要買票，我沒有惡意，文宣是大家批評來批評去。」等語，足認上開
    競選宣傳單內所載內容均屬不實，乃被告明知上情，仍故意對於該里選民為該等
    不實之散布，其具有使告訴人不當選之意圖，且該等不實散布亦足以生損害於該
    里選民對告訴人品德操守判斷投票之正確性及告訴人本人之名譽甚明。
(六)依上開競選宣傳單所載內容觀之，其文筆排列及遣詞用字悉經巧妙設計安排，顯
    係具有相當智識程度之人撰寫完成，且被告供稱係由姓名、性別、人數不詳之成
    年文宣人員所為，顯非未滿十八歲之人所製作宣傳單。再被告係自己或利用競選
    總部員工，分送該不實之宣傳單，被告於偵查中及本院審理時所自承，而該負責
    分送宣傳單之人，未必一一閱覽內容，且乏證據證明共同參與犯罪，自屬不知情
    之間接正犯，附此敘明。
(七)縱上所述，本件被告確有與姓名、性別、人數不詳之競選文宣人員意圖使告訴人
    不當選浮洲里第九屆里長，而製作、散布上開競選宣傳單二份，並利用不知情之
    競選總部員工以該等文字散布不實之事，而被告散布前開不實之事，亦已足以生
    損害於該里選民對告訴人品德操守判斷投票之正確性及告訴人本人之名譽。事證
    明確，被告於原審中所辯，不足採信。其犯行洵堪認定。
三、核被告所為，係犯公職人員選舉罷免法第九十二條之意圖使候選人不當選而以文
    字散布不實之事罪。至被告行為雖另成立刑法第三百十條第二項之加重誹謗罪，
    惟因法規競合關係，依特別法優於普通法原則，應僅論以公職人員選舉罷免法第
    九十二條之罪。又被告與姓名、性別、人數不詳之成年文宣人員，彼此間有犯意
    聯絡及行為分擔，均為共同正犯。被告利用不知情之競選總部員工，分送散布該
    不實之宣傳單，成立間接正犯。按連續犯之成立，除主觀上須基於一個概括之犯
    意外，客觀上須先後數行為，逐次實施而具連續性，侵害數個同性質之法益，其
    每一前行為與次行為，依一般社會健全觀念，在時間差距上，可以分開，在刑法
    評價上，各具獨立性，每次行為皆可獨立成罪，構成同一之罪名，始足當之；如
    數行為於同時同地或密切接近之時地實施，侵害同一之法益，各行為之獨立性極
    為薄弱，依一般社會健全觀念，在時間差距上，難以強行分開，在刑法評價上，
    以視為數個舉動之接續施行，合為包括之一行為予以評價，較為合理，則屬接續
    犯，而為包括之一罪（最高法院八十六年臺上字第三二九五(1)號、七十一年臺上
    字第二八三七號、二十八年上字第三四二九號判例參照）。公職人員選舉罷免法
    第九十二條之意圖使候選人當選或不當選罪，其犯罪結果，旨在使候選人當選或
    不當選，縱其所使用之文字、圖畫、錄音、錄影、演講或他法，散布謠言或傳播
    不實事項之行為有多次，但係以實現一個犯罪為目的（即意圖使候選人當選或不
    當選），而侵害同一個法益，其各次舉動僅為全部犯罪行為之一部，應依接續犯
    理論，僅論以包括之一罪。此與連續犯之每次行為皆獨立成罪，而侵害數個構成
    要件相同之法益，因法律之規定將數個獨立之犯罪行為，論以一罪，屬於處斷上
    一罪者不同。是雖被告所散布內容不實之宣傳單，有二種不同版本，仍應論以接
    續犯，公訴人認係成立連續犯，尚有未洽。
四、原審因予論罪科刑，固非無見，惟查：（一）原判決理由未說明被告行為雖另成
    立刑法第三百十條第二項之加重誹謗罪，惟因法規競合關係，依特別法優於普通
    法原則，應僅論以公職人員選舉罷免法第九十二條之罪，適用法則不當。又未敘
    明被告利用不知情之競選總部員工，分送散布該不實之宣傳單，成立間接正犯。
    均有違誤。（二）被告在競選期間內所製作散布之第三份宣傳單僅記載：「『曾
    』經無建設，專業啥路用」（見原審判決第二面第七行）。該份宣傳單，並未「
    以金錢　買票、金牛、黑金」等字樣，影射被告「賄選」，或有其他詆毀告訴人
    之文字，難認成立犯罪，有如後述五、部分，原判決遽認該部分亦構成前開罪責
    ，亦嫌速斷。檢察官上訴意旨，以被告行為係成立連續犯，且原判決量刑過輕為
    由，指摘原判決不當，為無理由。被告上訴請求減輕其刑及緩刑云云。其中第三
    份宣傳單部分，上訴有理由，其餘上訴為無理由。原判決既有上述可議之處，自
    應由本院將原判決撤銷改判。爰審酌被告之素行狀況（被告曾於七十一年間，因
    竊佔案件，經原審判處罰金一千五百元確定，有臺灣高等法院檢察署刑案紀錄簡
    覆表一份在卷足憑）、犯罪手段、犯罪後態度以及身為公職人員候選人，不思循
    正常途逕與對手公平競爭，反於競選期間內，散發不實之宣傳單，誣衊對手，俾
    自身順利當選，非但使競選對手無端名譽受損，亦破壞公職人員選舉之公平性，
    對國家民主制度造成負面影響等一切情狀，量處如主文第二項所示之刑，並諭知
    易科罰金之折算標準。被告所犯上開意圖使候選人不當選而以文字散布不實之事
    罪，係屬公職人員選舉罷免法第五章之罪，其經本院宣告有期徒刑以上之刑，應
    依公職人員選舉罷免法第九十八條第三項暨刑法第三十七條第二項規定，併予宣
    告褫奪公權二年。
五、起訴被告成立連續犯，不另為無罪之諭知部分：
(一)公訴意旨另略以：被告於前開第九屆浮洲里里長選舉期間，與其競選總部內某真
    實姓名年籍不詳之成年文宣人員，共同意圖使另名里長候選人甲○○不當選，並
    基於以文字散布不實事項之犯意，由該名文宣人員製作內載「『曾』經無建設，
    專業啥路用」等不實文字內容之競選宣傳單，並由被告在該競選宣傳單分次逐一
    簽名，再將該宣傳單影印多份，完成後視需要分送至該里選民之住處信箱內，使
    該里選民瀏灠該等宣傳單，多次以文字散布不實之事，足以生損害於該里選民對
    候選人甲○○品德操守判斷之正確性及甲○○本人。因認被告此部分亦係犯公職
    人員選舉罷免法第九十二條之意圖使候選人不當選而以文字散布不實之事罪及刑
    法第三百十條第二項之加重誹謗罪嫌云云。
(二)前開關於「『曾』經無建設，專業啥路用」之競選宣傳單，係由被告競選總部內
    某真實姓名、性別不詳之成年文宣人員制作，嗣由被告在文宣上簽名，其後並散
    佈於前開里民等情，固據告訴人指訴在卷，復為被告所自承，並有該文宣一份在
    卷為憑。惟查：該競選宣傳單之內容僅載明：「『曾』經無建設，專業啥路用」
    等文字，而所指該里原任里長甲○○有無建設，以及專業是否有用，除客觀評斷
    外，亦具主觀感受成分，且均屬可受公評之事，不因被告在該競選宣傳單記載上
    開文字，即認有損及告訴人之人格評價，被告此部分尚無散佈不實之可言。此外
    ，復乏其他積極證據足資認定被告涉有此部分犯行，自屬不能證明其犯罪。惟因
    公訴人指此與前開論罪科刑部分有連續犯關係，屬裁判上一罪，爰不另為無罪之
    諭知。
據上論斷，應依刑事訴訟法第三百六十九條第一項前段、第三百六十四條、第二百九
十九條第一項前段，公職人員選舉罷免法第九十二條、第九十八條第三項，刑法第十
一條前段、第二十八條、第四十一條第一項前段、第三十七條第二項，罰金罰鍰提高
標準條例第二條，判決如主文。
本案經檢察官蔡薰慧到庭執行職務。
中　　　華　　　民　　　國　　九十三　　年　　 五 　　月　　二十七　　日
                              臺灣高等法院刑事第四庭
                                  審判長法  官  蔡　永　昌
                                        法  官  蔡  國  在
                                        法  官  李  英  豪
右正本證明與原本無異。
如不服本判決，應於收受送達後十日內向本院提出上訴書狀，其未敘述上訴之理由者
並得於提起上訴後十日內向本院補提理由書（均須按他造當事人之人數附繕本）。
                                        書記官  游  桂  
中　　　華　　　民　　　國　　九十三　　年　　 五 　　月　　二十八　　日
附錄：本案論罪科刑法條全文
公職人員選舉罷免法第九十二條：
意圖使候選人當選或不當選，以文字、圖畫、錄音、錄影、演講或他法，散布謠言或
傳播不實之事，足以生損害於公眾或他人者，處五年以下有期徒刑。
